【裁判字號】    98,訴,720
【裁判日期】    990331
【裁判案由】    清償債務
【裁判全文】
臺灣桃園地方法院民事判決               98年度訴字第720號
原      告  林文勝
訴訟代理人  邱奕澄律師
複  代理人  林珪嬪律師
被      告  林文泉
訴訟代理人  劉大正律師
上列當事人間請求清償債務事件，本院於民國99年3 月4 日言詞
辯論終結，判決如下：
    主  文
被告應給付原告新臺幣肆佰壹拾玖萬陸仟零肆拾參元，及自民國
九十八年五月七日起至清償日止，按年息百分之五計算之利息。
原告其餘之訴駁回。
訴訟費用由原告負擔。
本判決第一項於原告以新臺幣壹佰參拾玖萬玖仟元為被告供擔保
後，得假執行。但被告如以新臺幣肆佰壹拾玖萬陸仟零肆拾參元
為原告預供擔保，得免為假執行。
原告其餘假執行之聲請駁回。
    事實及理由
一、原告主張：
  (一)被告為原告之哥哥，原告前於民國80年12月27日與被告共同
    將桃園縣桃園市○○段埔子小段2-63地號土地及其上1604建
    號建物（下稱系爭房地）設定最高限額抵押權新台幣（下同
    ）15,000,000元予桃園縣桃園市農會（下稱桃園市農會）以
    擔保被告對桃園市農會之債務，嗣被告於91年7 月13日向桃
    園市農會借款8,500,000 元，約定於93年7 月13日清償，並
    邀原告為被告之連帶保證人。詎清償期屆至，被告僅清償4,
    250,000 元之本金，嗣經桃園市農會向鈞院聲請拍賣抵押物
    （即拍賣系爭房地，案號為94年度拍字第52號），然系爭房
    地為兩造共有，應有部分各2 分之1 ，而桃園市農會竟持上
    開拍賣抵押物裁定聲請強制執行，拍賣系爭房地中身為連帶
    保證人之原告之應有部分，而非拍賣主債務人即被告之應有
    部分，之後，經鈞院民事執行處以97年度執字第205 號強制
    執行案件進行拍賣程序，並於98年2 月18日第4 次拍賣以4,
    200,000 元拍定，拍定人為被告之配偶杜翠燕，桃園市農會
    因而一部受償，原告為被告代償債務4,200,000 元。因被告
    積欠桃園市農會貸款未償，致原告之系爭房地應有部分遭拍
    賣，依民法第879 條第1 項、第746 條之規定，原告自得於
    清償之限度即4,200,000 元內，承受桃園市農會對被告之債
    權，故原告向被告請求償還代償款項4,200,000 元及其遲延
    利息。
  (二)被告於85年7 月9 日向桃園市農會申請借款9,800,000 元，
    桃園市農會審查後於85年7 月13日准予貸放8,500,000 元（
    即上述桃園市農會聲請拍賣抵押物所欲清償之債務），桃園
    市農會並將該貸款匯至被告在桃園市農會之帳戶，可知被告
    確於85年7 月13日向桃園市農會借款8,500,000 元。嗣於91
    年8 月13日，桃園市農會以被告85年借款已到期為由展期換
    單，並將87年、89年及91年借據交與原告於連帶保證人欄上
    簽名蓋章。
  (三)系爭房地係林欽城為兩造置產，購買後直接贈與兩造，故系
    爭不動產之所有權直接自游龍發移轉登記予兩造分別共有，
    故兩造取得系爭房地之原因事實均係基於林欽城之贈與行為
    ，並非兩造與林欽城間就系爭房地存有借名登記契約關係。
    況桃園市農會85年7 月間貸放之8,500,000 元係匯入被告帳
    戶，之後，被告將其中之2,013,870 元用以清償貸款，另將
    4,500,000 元存入其支票存款帳戶，以供其簽發之支票提示
    兌現，此外，尚有將近2,000,000 元之餘額在被告帳戶內供
    被告管理使用，被告實為系爭貸款之借貸人。
  (四)聲明：
  1.被告應給付原告4,200,000 元，及自起訴狀繕本送達之翌日
    起至清償日止，按年息百分之5 計算之利息。
  2.願供擔保，請准宣告假執行。
二、被告則抗辯：
  (一)系爭房地係林欽城生前於80年7 月4 日，以游龍發名義向桃
    園縣政府購得，並於80年12月27日早已設定最高限額抵押權
    10,800,000元。嗣於81年7 月3 日，林欽城再將系爭房地所
    有權由游龍發移轉登記予兩造分別共有，並於81年8 月13日
    將上開抵押權額度改為15,000,000元，故系爭房地無論登記
    在游龍發名下，抑或兩造名下，皆為林欽城使用收益，游龍
    發、兩造僅係人頭配合過戶及向農會借貸。本件借貸（85年
    7 月13日、87年7 月20日、89年8 月8 日、91年7 月13日）
    亦是如此，系爭貸款之名義上借款人雖為被告，惟實際出面
    借款者則為林欽城。嗣林欽城於93年7 月病勢嚴重，原告見
    狀即不願繼續換單，林欽城不幸於93年9 月2 日去世後，為
    保留先父故居，被告遂與桃園市農會協調，因原告對於林欽
    城所遺之債務置之不理，被告乃依繼承法理清償一半債務即
    4,250,000元予桃園縣桃園市農會。
  (二)答辯聲明：
  1.原告之訴駁回。
  2.如受不利之判決，願供擔保，請准宣告免為假執行。
三、本院之判斷：
  (一)原告主張被告於85年7 月9 日向桃園市農會申請借款9,800,
    000 元，桃園市農會審查後於85年7 月13日准予貸放8,500,
    000 元（即上述桃園市農會聲請拍賣抵押物所欲清償之債務
    ），桃園市農會並將該貸款匯至被告在桃園市農會之帳戶。
    嗣於91年8 月13日，桃園市農會以被告85年借款已到期為由
    展期換單，並將87年、89年及91年借據交與原告於連帶保證
    人欄上簽名蓋章。之後，被告於93年7 月13日清償期屆至前
    ，僅清償4, 250,000元之本金，桃園市農會乃向本院聲請拍
    賣抵押物（即拍賣系爭房地中原告之應有部分2 分之1 ，案
    號為94年度拍字第52號），經本院民事執行處以97年度執字
    第205 號強制執行案件進行拍賣程序，並於98年2 月18日第
    4 次拍賣以4,200,000 元拍定，拍定人為被告之配偶杜翠燕
    ，桃園市農會因而一部受償等語，有系爭房地之土地及建物
    登記第2 類謄本、借據、拍賣不動產筆錄、桃園市農會聲請
    強制執行狀、借款申請書、本院94年度拍字第52號裁定等在
    卷可稽（參見本院卷第5 至8 頁、第21至29頁），為被告所
    不爭執，是原告此部分主張堪信為真實。原告復主張系爭房
    地遭拍賣係代償被告對桃園市農會之上述債務，為被告所否
    認，並執前詞置辯。
  (二)按為債務人設定抵押權之第三人，代為清償債務，或因抵押
    權人實行抵押權致失抵押物之所有權時，該第三人於其清償
    之限度內，承受債權人對於債務人之債權，民法第879 條第
    1 項前段定有明文。是第三人以自己之所有物為債務人設定
    抵押權，而因抵押權人實行抵押權致失抵押物之所有權時，
    於其清償之限度內，承受債權人對於債務人之債權，而得就
    實際代償數額，向債務人求償。經查，系爭貸款於85年7 月
    9 日及其日後歷次展期，借據上之債務人均為被告，而原告
    均為連帶保證人，有85年7 月9 日之借款申請書、85年7 月
    13日、87年7 月20日、89年8 月8 日、91年7 月13日之借據
    各1 件（以上均為影本）在卷可佐（參見本院卷第7 頁、第
    21至24頁）。又證人即第一次辦理系爭貸款之承辦人員廖菊
    芬到庭證稱：（系爭貸款是由何人要貸款？）據我所知，第
    一次要來辦時是我兼辦，那時是父親林欽城帶兩造來辦，申
    請書是我寫的，都有經過對保之手續，並經客人簽名。當時
    是林欽城與我們主任接觸，我是兼辦，第一次設定契約書是
    我寫的。（款項撥至何處？）借款人是林文泉，因此匯到被
    告帳戶內。（85年7 月13日之借款，撥款至何帳戶？）林文
    泉之帳戶，因為他是借款人等語（參見本院卷第58頁至59頁
    ），參以證人即85年7 月8 日承辦系爭貸款之人呂秀虹到庭
    證稱：（這筆借款主債務人為何人？）林文泉。（85年7 月
    間你們核貸850 萬元，出面借款之主債務人是何人？）借款
    人為林文泉，林文勝為連帶保證人，亦為義務人之一。林欽
    城為連帶債務人。出面借款的人忘了。我僅記得錢是匯到林
    文泉帳戶。（是否知道農會匯到林文泉帳戶內的錢，林文泉
    如何使用？）有一部份是償還之前對農會的債務，其餘部分
    不清楚等語（參見本院卷第114 至115 頁），佐以桃園市農
    會98年7 月27日桃農信字第3748號函、98年9 月2 日桃農信
    字第4411號函、98年11月19日桃農信字第5691號函所附之相
    關資料（參見本院卷第52至54頁、第78至110 頁、第149 至
    150 頁）所示，均堪認定系爭貸款之借貸人為被告，且桃園
    市農會確將款項匯入被告之帳戶內。
  (三)被告雖抗辯系爭房地實際所有人為林欽城，系爭貸款亦為林
    欽城所借云云，然查，依被告提出之土地及建築改良物登記
    簿謄本觀之（參見本院卷第37至42頁），僅能證明系爭房地
    所有權係由游龍發移轉登記予兩造之事實。至於被告其餘提
    出之林欽城與黃千容合夥協議書、林欽城與永謙營造股份有
    限公司間「明駝新村」合作協議書、林欽城與吳麗玲合夥協
    議書、林欽城與永謙營造股份有限公司間「建國十四村」合
    作協議書、土地登記申請書、承諾書等證物（參見本院卷第
    135 至141 頁），亦無從證明兩造與林欽城間有何借名登記
    之契約或有關貸款之協議，縱如被告所述辦理系爭貸款時，
    林欽城亦在場，並由渠與相關人員洽談系爭貸款相關事宜一
    節屬實，然林欽城為系爭貸款之連帶保證人，亦為兩造之父
    ，申請貸款時在場瞭解、或為被告磋商貸款事宜亦屬尋常，
    並無從藉此推論林欽城為系爭貸款之實際借貸人。況依原告
    提出之遺產分割協議書以觀（參見本院卷第51頁），系爭房
    地並不在林欽城之遺產中，被告復未能提出其他證據以供本
    院參酌，是被告此部分抗辯，不足採信。
  (四)末查，經本院依職權調閱本院97年度執字第205 號拍賣抵押
    物強制執行卷宗觀之，系爭房地雖以4,200,000 元拍定，然
    原告為被告代償債務之金額，僅有4,196,043 元，揆諸上開
    規定及說明，原告於此限度內承受桃園市農會對被告之債權
    ，是原告得向被告請求之金額為4,196,043元。
四、綜上所述，原告依民法第879 條第1 項、第746 條之規定，
    請求被告給付4,196,043 元，及自起訴狀繕本送達翌日起（
    即98年5 月7 日）至清償日止，按年息百分之5 計算之利息
    ，為有理由，應予准許。逾此範圍之其餘請求，則無理由，
    應予駁回。
五、原告及被告分別陳明願供擔保，請准宣告假執行或免為假執
    行，就原告勝訴部分，經核均無不合，爰分別酌定相當之擔
    保金准許之。至於原告敗訴部分，假執行亦失所附麗，應予
    駁回。
六、本件事證已臻明確，兩造間其餘攻擊防禦方法，核與本判決
    結果不生任何影響，爰不一一予以論述，附此敘明。
七、據上論結，本件原告之訴為一部有理由，一部無理由，依民
    事訴訟法第79條，判決如主文。
中    華    民    國    99    年    3     月    31    日
                  民事第一庭    法  官  林哲賢
以上正本證明與原本無異
如對本判決上訴，須於判決送達後20日內向本院提出上訴狀
中    華    民    國    99    年    4     月    1     日
                                書記官  陳佳彬

司法院資訊處製作；財團法人民間司法改革基金會備份。
